【裁判字號】    98,重訴,122
【裁判日期】    980527
【裁判案由】    分割共有物
【裁判全文】
臺灣高雄地方法院民事判決             98年度重訴字第122號
原      告  丁○○
被      告  甲○○
            丙○○
            乙○○
當事人間分割共有物事件，本院於民國98年5 月18日言詞辯論終
結，判決如下：
  主  文
兩造共有坐落高雄縣燕巢鄉○○段第一三九地號、地目旱、面積
一千五百零七點七六平方公尺之土地，其分割方法為：如附圖編
號B1（面積三二七點零二平方公尺）、B2（面積三二七點零一平
方公尺）、B3（面積三二七點零二平方公尺）部分之土地均分歸
被告按各三之一比例保持共有；如附圖編號B4（面積三二七點零
一平方公尺）部分之土地分歸原告所有；如附圖編號C （面積一
九九點七平方公尺）部分之土地分歸兩造按各四分之一比例保持
共有。
兩造共有坐落高雄縣燕巢鄉○○段第二二九地號、地目旱、面積
八百八十八點二六平方公尺之土地，其分割方法為：如附圖編號
A1（面積二二二點零六平方公尺）部分之土地分歸被告甲○○所
有；如附圖編號A2（面積二二二點零六平方公尺）部分之土地分
歸原告所有；如附圖編號A3（面積二二二點零七平方公尺）、A4
（面積二二二點零六平方公尺）部分之土地均分歸被告丙○○、
乙○○按各二分之一比例保持共有。
訴訟費用由兩造各按四分之一之比例負擔。
  事實及理由
一、按訴狀送達後，原告不得將原訴變更或追加他訴，但擴張或
    減縮應受判決事項之聲明者，不在此限，民事訴訟法第255
    條第1 項第3 款定有明文。本件原告起訴時原請求分割坐落
    高雄縣燕巢鄉○○段229 之1 地號土地，嗣於本院審理中表
    示就該地號土地不請求分割，此有本院98年5 月18日言詞辯
    論筆錄（本院卷第63頁）可憑；核屬減縮應受判決事項之聲
    明，揆諸首揭規定，於法有據，先予敘明。又原告起訴時原
    請求將坐落高雄縣燕巢鄉○○段139 、229 地號兩筆土地合
    併分割，然依原告所提出之分割圖，係就系爭兩筆土地分別
    訴請分割，嗣經本院函請原告說明就系爭兩筆土地為訴請合
    併分割或各自單獨分割（本院卷第53頁），經原告函覆及於
    本院言詞辯論時均稱：請求分別分割系爭兩筆土地等語（本
    院卷第60、63頁），附此敘明。
二、原告起訴主張：坐落高雄縣燕巢鄉○○段139 （下稱系爭13
    9 地號土地）、229 地號（下稱系爭229 地號土地）兩筆土
    地為兩造共有，原告與被告甲○○、丙○○、乙○○之應有
    部分均各為4 分之1 。兩造間就系爭兩筆土地均無不能分割
    之協議，依使用目的亦均無不能分割之情形，經原告就系爭
    兩筆土地為分別分割之請求，仍無法於起訴前達成協議，爰
    依民法第823 條第1 項、第824 條第2 項規定提起本件訴訟
    ，請求分別分割系爭兩筆土地。並聲明：(一)兩造共有系爭13
    9 地號土地，分割方法為：附圖編號B1部分歸原告所有，附
    圖編號B2、B3、B4部分歸被告三人分別所有，附圖編號C 部
    分歸兩造按各4 分之1 比例保持共有；(二)兩造共有系爭229
    地號土地，分割方法為：附圖編號A4部分歸原告所有，附圖
    編號A1、A2、A3部分歸被告三人分別所有。
三、被告則均以：系爭139 地號土地為農地，應受農業發展條例
    之限制而不能分割，若不受法令限制而能分割，則請求將系
    爭139 地號土地如附圖編號B1、B2、B3部分歸被告三人按各
    3 分之1 比例保持共有，編號B4部分歸原告所有；另被告丙○○、乙○○共有之鳳龍段227 地號土地位在系爭229 地號
    土地北方，與道路無適宜之聯絡，自以將系爭229 地號土地
    如附圖編號A3、A4部分歸被告丙○○、乙○○按各2 分之1
    比例保持共有為宜，另附圖編號A1部分本即由被告甲○○分
    管使用，被告甲○○並於其上種植芭樂，自宜將附圖編號A1
    部分分歸被告甲○○，而附圖編號A2部分則分歸原告所有等
    語，資為抗辯。
四、兩造不爭執事項如下：
  (一)系爭229 地號土地如附圖編號A1部分目前由被告甲○○種植
    芭樂。
  (二)被告三人願就系爭139 地號土地分割後取得部分，按各3 分
    之1 比例保持共有，兩造願就系爭139 地號土地之南方即附
    圖編號C 部分按各4 分之1 比例保持共有。
  (三)被告丙○○、乙○○願就系爭229 地號土地分割後取得部分
    ，按各2 分之1 比例保持共有。
  (四)高雄縣燕巢鄉○○段221 、227 地號土地為被告丙○○、乙○○共有，同段230 地號為被告甲○○所有，同段100 、10
    0 之1 、228 地號土地則為兩造以外之人所有，此有高雄縣
    岡山地政事務所之土地所有權狀為證（97年度岡調字第98號
    卷第26、27、28、33、34頁）。
五、原告主張系爭139 地號土地如附圖編號B1部分，系爭229 地
    號土地如附圖編號A4部分，均應分歸原告所有等情，為被告
    以前開情詞為辯，是本件爭點為：(一)系爭139 地號土地是否
    受農業發展條例之限制而不能分割？(二)系爭兩筆土地適當之
    分割方案為何？
六、系爭139 地號土地是否受農業發展條例之限制而不能分割？
    按「每宗耕地分割後每人所有面積未達0.25公頃者，不得分
    割。但有下列情形之一者，不在此限︰四、本條例中華民國
    89年1 月4 日修正施行前之共有耕地，得分割為單獨所有。
    」，農業發展條例第16條第1 項第4 款定有明文，是依上開
    規定，只要耕地係在89年1 月4 日農業發展條例修正施行前
    即已為多人所共有，該農地於新法施行後依法即已得請求分
    割，此已得請求分割之農地，當不因共有人嗣將土地之應有
    部分轉讓他人，而致該受讓人或其他土地共有人即因此喪失
    請求原物分割之權利者，亦即共有土地縱於89年1 月4 日後
    共有人有變更，且分割後每人所有面積未達0.25公頃亦得為
    分割。經查，系爭139 地號土地，地目旱，使用分區為農業
    區，面積1507.76 平方公尺，原告（96年7 月18日以買賣之
    原因登記）與被告甲○○、丙○○、乙○○（被告三人均於
    68 年9月11日以分割轉載之原因登記）之應有部分各為4 分
    之1 ，此有土地登記謄本（前揭岡調字卷第10頁）、高雄縣
    燕巢鄉都市計畫土地使用分區證明書（本院卷第42頁）附卷
    可稽；是系爭139 地號土地之面積雖僅為1507.76 平方公尺
    而致分割後共有人每人可得分得之面積應未能達0.25公頃，
    惟該土地之原共有人既係於89年1 月4 日農業發展條例修正
    施行前之68年9 月11日即已為共有，則雖原告係於96年7 月
    18日始因買受而致共有人有變更，然依前開說明，此原已得
    請求分割之耕地，自不因共有人嗣後之轉讓而致該受讓人之
    原告因此喪失請求原物分割之權利，被告所辯不得分割云云
    ，自為無據。
七、按各共有人得隨時請求分割共有物，而分割之方法不能協議
    決定者，法院得因任何共有人之聲請命為分配，民法第823
    條第1 項前段、第824 條第2 項分別定有明文。本件原告主
    張系爭兩筆土地為兩造按各4 分之1 之應有部分比例所共有
    ，且無不為分割之約定，及系爭兩筆土地亦均無使用目的上
    不能分割之情事，惟兩造於起訴前無法達成分割協議等情，
    業據其提出與所述相符之土地登記謄本（前揭岡調字卷第10
    至13頁）、地籍圖謄本（前揭岡調字卷第8 頁）、調解不成
    立之97年度岡調字第98號調解程序筆錄等件為證，並經本院
    履勘現場屬實，有98年3 月4 日勘驗筆錄（本院卷第20至22
    頁）及現場照片5 張（本院卷第23至26之1 頁）附卷可參，
    堪信原告前開之主張為真實。是原告本於共有人之資格，訴
    請裁判分割系爭兩筆土地，於法自屬有據。
八、次按分割共有物時，法院應參酌當事人之聲明、共有物之性
    質、經濟效用及全體共有人利益等公平決之。再者分割共有
    物係以消滅共有關係為目的，故法院於裁判分割共有土地時
    ，除該土地內之部分土地因使用目的不能分割（如共同使用
    之道路）或部分共有人明示願維持共有關係等情形外，即應
    將土地分配予各共有人單獨所有，不得創設新的共有關係。
    且分割共有物除兼顧土地現有使用狀況，使盡可能不拆除現
    有建物外，仍應斟酌土地利用效益、當事人意願、共有物之
    使用情形、經濟效用及全體共有人之利益等情形而為適當及
    公平、合理之分割，最高法院69年台上字第1831號判例意旨
    參照。經查：
  (一)系爭139 地號土地面積為1507.76 平方公尺，略呈西北、東
    南走向之不規則形狀，現況為空地，北側與被告丙○○、乙○○共有之同段221 地號相鄰，南側與同段139 之1 、140
    地號土地（現況為鳳旗路）相鄰，東側與他人所有之同段10
    0 、100 之1 地號土地相鄰，西側則與兩造共有之系爭229
    地號土地相鄰等情，為兩造所不爭執，並據本院會同高雄縣
    岡山地政事務所之地政人員履勘現場查明屬實，並有勘驗筆
    錄（本院卷第20至22頁）及現場照片5 張（本院卷第23至26
    之1 頁）附卷可稽，堪信為真實。系爭139 地號土地之東南
    側鄰他人所有之同段138 地號土地（目前現況有地上物），
    故系爭139 地號土地若依兩造應有部分比例南北向縱切平分
    為四塊，將致其中一塊之南側全臨同段138 地號土地，而無
    對外聯絡同段139 之1 、140 地號土地（現況為鳳旗路）之
    通路，且經兩造表示：就系爭139 地號土地之南側即附圖編
    號C 部分歸兩造按各4 分之1 比例保持共有，以作為臨路之
    通道等語（本院卷第63、64頁）在卷；又被告三人均稱：願
    就系爭139 地號土地分割後取得部分，按各3 分之1 比例保
    持共有等語（本院卷第64頁）；是本院審酌兩造之分割意願
    、土地現況、格局之完整性、通行有無障礙、經濟效用及全
    體共有人之利益等具體情狀，參諸前開判例意旨，認將系爭
    139 地號土地如附圖編號B4部分歸原告所有，附圖編號B1、
    B2、B3部分歸被告按各3 分之1 比例保持共有，附圖編號C
    部分歸兩造按各4 分之1 比例保持共有，屬適當公允之分割
    方法，並有利土地融通及增進經濟利益。至原告固主張應將
    附圖編號B1部分歸原告取得云云，然查，系爭139 地號土地
    之北側及西北側均鄰被告丙○○、乙○○共有之同段221 、
    227 地號土地，故本院考量將鄰同段221 、227 地號如附圖
    編號B1、B2、B3部分歸被告按應有部分比例保持共有，較有
    利系爭139 地號土地與相鄰地之整體開發利用，是原告此部
    分主張，較不利土地融通，並無可採。
  (二)系爭229 地號土地面積為888.26平方公尺，略呈西北、東南
    走向之不規則形狀，目前如附圖編號A1部分由被告甲○○種
    植芭樂，其餘為空地，北側與被告丙○○、乙○○共有之同
    段227 地號相鄰，南側與兩造共有之同段229 之1 地號（現
    況為道路計畫用地）相鄰，東側與兩造共有之系爭139 地號
    土地相鄰，西北側與被告甲○○所有之同段230 地號土地相
    鄰，西側則與他人所有之232 地號土地相鄰等情，為兩造所
    不爭執，並據本院會同高雄縣岡山地政事務所之地政人員履
    勘現場查明屬實，並有勘驗筆錄（本院卷第20至22頁）及現
    場照片5 張（本院卷第23至26之1 頁）附卷可稽，堪信為真
    實。依兩造所主張之分割方案，均為將系爭229 地號土地如
    附圖編號A1部分（即被告甲○○目前種植芭樂部分）分歸被
    告甲○○所有，並據被告丙○○、乙○○表示願就系爭229
    地號土地分割取得部分按各2 分之1 比例保持共有等語，是
    本院審酌兩造之分割意願、土地現況，及系爭229 地號土地
    之東北側鄰被告丙○○、乙○○共有之同段227 地號土地，
    將鄰同段227 地號如附圖編號A3、A4部分歸被告丙○○、乙○○按應有部分比例保持共有，較有利系爭229 地號土地與
    相鄰地之整體開發利用等具體情狀，認將系爭229 地號土地
    如附圖編號A1部分歸被告甲○○所有，附圖編號A2部分歸原
    告所有，附圖編號A3、A4部分歸被告丙○○、乙○○按各2
    分之1 比例保持共有，屬適當公允之分割方法，並有利土地
    融通及增進經濟利益。至原告固主張其若分得編號A2部分，
    因編號A2部分土地有缺角，不利土地使用云云，然查附圖編
    號A2部分之外觀仍呈南北長方形走向，僅西北側略有缺口，
    但經整體評估，格局尚稱完整，原告執此主張，並無可採。
九、綜上所述，原告為系爭兩筆土地之共有人，系爭兩筆土地並
    無因使用目的不能分割或契約訂有不能分割期限等情事，兩
    造復無法於起訴前進行協議分割，從而，原告本於民法第82
    3 條第1 項前段之規定提起本訴，請求准予分別分割系爭兩
    筆土地，為有理由，爰判決如主文所示。
十、末按分割共有物之訴實質上並無所謂何造勝訴敗訴之問題，
    是以如將訴訟費用完全命形式上敗訴之被告負擔，實欠公允
    。本院審酌兩造各自因本件訴訟所得到之利益，認本件之訴
    訟費用，應由兩造各以與應有部分相當之比例分擔，亦即兩
    造各負擔4分之1，始為妥適，亦予指明。
十一、據上論結，原告之訴為有理由，依民事訴訟法第80條之1
      ，判決如主文。
中    華    民    國    98    年    5     月    27    日
                  民事第一庭  法  官
上為正本係依原本作成。
如不服本判決，應於送達後20日內，向本院提出上訴狀並表明上
訴理由，如於本判決宣示後送達前提起上訴者，應於判決送達後
10日內補提上訴理由書（須附繕本）。
中    華    民    國    98    年    5     月    27    日
                              書記官  簡文清

司法院資訊處製作；財團法人民間司法改革基金會備份。
